【裁判字號】    99,易,1434
【裁判日期】    991118
【裁判案由】    妨害公務
【裁判全文】
臺灣高雄地方法院刑事判決              99年度易字第1434號
公  訴  人  臺灣高雄地方法院檢察署檢察官
被      告  丁○○○
上列被告因妨害公務案件，經檢察官提起公訴（99年度偵字第77
7號），本院判決如下：
    主   文
丁○○○無罪。
    理   由
一、公訴意旨略以：緣丁○○○之子陳裕璋因詐欺案件為臺灣高
    雄地方法院檢察署（下稱高雄地檢署）通緝，於民國98年10
    月30日早上某時許至高雄市政府警察局前鎮分局偵查隊（下
    稱前鎮分局）製作筆錄，丁○○○因遲遲未見陳裕璋回家，
    遂至前鎮分局瞭解狀況，並對於員警未讓陳裕璋吃飯、喝水
    一事有所不滿；嗣同日13時15分許（起訴書誤載為15時15分
    ）員警乙○○、丙○○欲解送陳裕璋下樓搭乘警備車時，丁○○○又因要求與陳裕璋搭乘同一部警備車前往高雄地檢署
    ，經員警丙○○拒絕後，竟基於妨害公務之犯意，一邊徒手
    拉住陳裕璋，不讓員警將陳裕璋帶走，一邊辱罵警察，待員
    警將丁○○○拉開時，丁○○○又拉住員警不讓員警帶走陳
    裕璋，雙方一路拉扯至電梯口時，因丁○○○堅持要搭乘同
    一部電梯下樓而不慎跌倒，陳裕璋聽聞其母親呼叫後，一時
    情緒高漲，隨手甩開未銬緊之手銬後，走至員警乙○○面前
    質問為何打丁○○○（陳裕璋所涉妨害公務部分另為不起訴
    處分），員警乙○○立即以手擋住陳裕璋下巴（乙○○所涉
    傷害部分另案偵查），隨後其他女警將丁○○○拉開，員警
    乙○○、丙○○始得將陳裕璋解送至高雄地檢署，因認丁○○○涉犯刑法第135 條第1 項妨害公務罪嫌。
二、按犯罪事實應依證據認定之，無證據不得推定其犯罪事實；
    不能證明被告犯罪者，應諭知無罪之判決，刑事訴訟法第15
    4 條第2 項、第301 條第1 項分別定有明文。刑事訴訟法上
    所謂認定犯罪事實之證據，係指足以認定被告確有犯罪行為
    之積極證據而言，如未能發現相當證據或證據不足以證明，
    自不能以推測或擬制之方法，以為裁判基礎；又認定犯罪事
    實所憑之證據，雖不以直接證據為限，間接證據亦包括在內
    ；然而無論直接或間接證據，其為訴訟上之證明，須於通常
    一般之人均不致有所懷疑，而得確信其為真實之程度者，始
    得據為有罪之認定，倘其證明尚未達到此一程度，而有合理
    之懷疑存在時，即不能為被告有罪之認定，而應諭知無罪之
    判決（最高法院29年上字第3105號、40年台上字第86號、76
    年台上字第4986號判例意旨參照）。
三、證據能力部分：
    按被告以外之人於審判外之言詞或書面陳述，除法律有規定
    者外，不得作為證據，刑事訴訟法第159 條固定有明文，惟
    被告以外之人於審判外之陳述，雖不符同法第159條之1至之
    4 規定，而經當事人於審判程序同意作為證據，法院審酌該
    言詞陳述或書面陳述作成時之情況，認為適當者，亦得為證
    據；又當事人、代理人或辯護人於法院調查證據時，知有第
    159條第1項不得為證據之情形，而未於言詞辯論終結前聲明
    異議者，視為有前項之同意，同法第159條之5亦定有明文。
    本判決所引用下列各項證據之證據能力，被告於本院準備程
    序時同意有證據能力（見本院審易卷第13頁），復未於言詞
    辯論終結前聲明異議，本院審酌該等證據作成之客觀情況均
    無不當，並無不宜作為證據之情事，依刑事訴訟法第159 條
    之5 之規定，認均具有證據能力。
四、公訴人認被告丁○○○涉有上開罪嫌，無非係以證人陳裕璋
    於偵訊時之證述、證人乙○○、丙○○及戊○○於警詢及偵
    訊時之證述、證人陳映蓉於偵訊時之證述、職務報告3 份及
    現場電梯監視畫面光碟勘驗報告等，為其論罪之依據。訊據
    被告固坦承於上揭時、地與員警乙○○、丙○○就一起搭乘
    電梯與警備車之事發生口角，惟堅決否認有何妨害公務之犯
    行，先辯稱：我沒有罵警察，拉警察，我要求跟他們搭同車
    ，警員不同意，我非常期望趕快繳完罰金後回家，我不可能
    拉我兒子和警察等詞；嗣於本院審理中勘驗上開案發現場錄
    影光碟後改口稱：畫面中我拉我兒子，是因為我怕他和警察
    起衝突，當時陳裕璋一直喊說警察打人（見本院卷第26、38
    頁）等語。經查：
  (一)按拘提或因通緝逮捕之被告，應即解送指定之處所，刑事訴
    訟法第91條定有明文；另各級警察人員查獲逃犯時，經複查
    無誤後，應即移（解）送原通（查）緝機關或其指定之處所
    法辦，亦為警察機關查捕逃犯須知第20條所明定。查，陳裕
    璋因詐欺案經高雄地檢署通緝，係通緝犯，有卷附臺灣高等
    法院通緝紀錄表（見本院卷第44頁）可佐，是依前揭規定，
    陳裕璋既為通緝之人犯，其在前鎮分局接受訊問後，即應解
    送原通緝機關即高雄地檢署依法處理。查，證人即前鎮分局
    警備隊員警丙○○於本院審理中證述：我接獲值班警員說要
    解送人犯，我們進去要解送人犯時，被告說她要跟我們一起
    去，我一再解釋說明我們解送人犯，家屬不能一起去等詞（
    見本院卷第27頁）；核與證人即高雄市政府警察局前鎮分局
    警備隊員警乙○○於本院審理中證述：在偵查隊已經準備好
    解送陳裕璋，送到電梯門口，被告意圖跟我們一起上警備車
    ，我拒絕同行等語相符。上情亦為被告所肯認（見警卷第3
    頁背面、本院卷第25頁），是以員警丙○○、乙○○將因案
    通緝之陳裕璋移送高雄地檢署之行為，係屬依法執行公務，
    洵堪認定。
  (二)被告確有拉住陳裕璋之事實：
    被告雖辯稱未拉住陳裕璋云云，業據證人丙○○於本院審理
    中證稱：但是我們要進電梯時丁○○○有拉住陳裕璋不讓我
    們進去，女警才過來將被告拉開等語（見本院卷第29頁）；
    另證人即在場之自由時報記者戊○○於本院審理中證述：偵
    查隊解送時，被告有點阻撓意味，她一直喊說她要跟，也一
    直跟著他們走出去，他們有叫她坐計程車，後來就出現肢體
    衝突，應該是被告要拉住陳裕璋等語綦詳（見本院卷第31頁
    ）。又本院勘驗案發現場錄影光碟，勘驗結果：【13：52：
    40 ～13 ：52：50】員警丙○○、乙○○將陳裕璋帶往旁邊
    （向左側），被告往三人方向做類似拉扯動作。【13：52：
    54～13：52：58】女警A （即證人陳映蓉）拉住被告右手，
    有勘驗筆錄（見本院卷第12、13頁），及上開錄影畫面光碟
    之翻拍照片（見偵卷第26至28頁）在卷可證。雖上開錄影光
    碟內容因背光，導致影像模糊而無法清楚辨認被告上開拉扯
    動作為何，然從證人丙○○、戊○○上開證述，以及被告於
    本院審理中勘驗錄影畫面後改口稱我拉我兒子等語，足認被
    告於上開畫面顯示之時間即下午13時52分40秒至同時分50秒
    間，所為之拉扯動作，係拉住陳裕璋無訛。是以被告於本院
    審理中改口稱有拉住陳裕璋等語，核與上開證人所述、上開
    光碟及前開翻拍照片所呈現畫面相符，堪認屬實，是被告最
    初辯稱未拉住陳裕璋云云，即非可信。又被告辯稱伊拉住陳
    裕璋係擔心陳裕璋和員警乙○○起衝突，無妨害公務之不法
    犯意等詞，經查：
  1.證人陳裕璋於警詢中證稱：因為我有通緝身份，因此由瑞隆
    所的警員打電話給我，問我人在哪裡，我和他說我在大中路
    上，他們便說要直接開警車來載我，當時我便坐上警車和該
    所警員回派出所製作筆錄，他們跟我說「我做完筆錄回家和
    媽媽拿錢之後到法院繳款便可以回家了。」，結果就載我到
    偵查隊按捺指紋與拍照，這些程序大約在早上11點前就結束
    了。結束之後警方便帶我到不鏽鋼的椅子上腳銬，我有向偵
    查隊的員警反應要吃東西，…15時左右（應該是13時）我媽
    媽到達偵查隊，問隊員為何還沒有到法院繳款等語（見警卷
    第9 、10頁），核與被告於本院審理中供稱：莊警員早上8
    點多到我家找我兒子陳裕璋說他被通緝，請他回去做筆錄，
    …員警要我準備5 萬元約11點多繳納罰金完畢就沒事，陳裕
    璋下午1 點多沒回家，當天沒有吃飯，…我打電話問陳裕璋
    為什麼還沒回家，他說他被銬在前鎮分局，我去找他，看到
    他被銬在那裡（見本院卷第25頁）等語大致相符。是以，被
    告對於陳裕璋係通緝犯，於警局製作筆錄完畢後，將被移送
    到高雄地檢署等情，已有認識甚明。
  2.又證人丙○○於本院審理中證述：被告在偵查隊說陳裕璋還
    沒吃飯的問題，我有跟陳裕璋講，你怎麼不請你母親買便當
    ，被告有抱怨，她說她兒子還沒吃飯，連水都沒喝，有說為
    什麼拖這麼久等詞明確（見本院卷第28頁）。被告明知陳裕
    璋係通緝犯，係主動至前鎮分局製作筆錄，並需由員警解送
    至高雄地檢署訊問後始能返家，業如前述，被告斯時對於未
    能儘速移送陳裕璋已頗為不滿，當時員警丙○○、乙○○正
    擬將陳裕璋解送高雄地檢署，陳裕璋返家時日可期等情，被
    告應無阻擋丙○○、乙○○解送陳裕璋，致延誤其返家時間
    之動機存在，至為顯然。
  3.另證人陳裕璋於警詢時證稱：在三樓電梯門口，媽媽（即被
    告）要求跟隨我去法院，警備隊員大聲咆哮，說規定不能載
    家屬，其中乙○○警備隊員接近我媽媽面前發生爭執，我當
    下帶著手銬前往阻擋在媽媽和隊員中間，我大聲向李隊員說
    你為什麼可以兇我媽媽，媽媽把我推開，怕我跟警員發生衝
    突，我還是一直大聲的說你憑什麼兇我媽媽等語（見警卷第
    9 頁背面），核與證人乙○○於本院審理中證述：在偵查隊
    已經準備好，送到電梯口，被告說要一起去，講二次，我說
    不行、不要，妳自己搭計程車到法院門口，我們會送到哪裡
    ，再交保，她說我不會坐計程車，我就火大，大聲說不行就
    不行，陳裕璋聽到我和被告大聲爭執，他自己火大，不知道
    為什麼手銬掙脫，他衝上來等語大致吻合（見本院卷第33、
    34頁）及證人丙○○於偵查中證述：他媽媽（即被告）一直
    質問我們為何辦那麼久，她說如果我們要辦那麼久的話，請
    別的單位來辦，後來他媽媽一直要跟我們搭同一部警備車到
    地檢署，我馬上跟她說家屬不能搭同一部車，但是她一直吵
    ，後來我就一直跟她解釋，但是丁○○○還是不聽，當時乙○○填完資料後就將陳裕璋與張宏隆銬在一起，我走到最前
    面，人犯在中間，乙○○走在前面，我就聽到乙○○在喝止
    丁○○○繼續跟過來，陳裕璋的手銬不知道為何就掙脫掉了
    ，衝到乙○○前面，用手指比著乙○○說為何對我媽媽這麼
    大聲，乙○○當時看到陳裕璋衝到面前，有用手擋住他下巴
    ，問他要做什麼等語相符（見偵卷第34頁）。足徵係被告表
    示欲與陳裕璋一起搭乘電梯、警備車前往高雄地檢署，被告
    在前鎮分局三樓電梯口前與員警乙○○、丙○○發生口角爭
    執，而陳裕璋因員警乙○○大聲拒絕被告，心繫母親即被告
    安危，遂對員警乙○○咆哮等情，亦足以認定。
  4.按刑法第135 條第1 項之妨害公務罪所稱「強暴」、「脅迫
    」，係意圖妨害公務員職務之依法執行，而以公務員為目標
    ，對物或他人實施一切有形物理暴力或惡害通知，致產生積
    極妨害公務員職務執行者始克當之，並非公務員依法執行職
    務時，人民一有任何肢體舉止或反唇相譏，均構成以強暴、
    脅迫妨害公務執行，仍應視具體個案認定。否則，不啻強令
    人民遇有公務員執行職務時，均僅能噤聲而不許有任何動作
    ，殊非該條規範之本旨。又陳裕璋係被告之子，當被告遭員
    警乙○○大聲喝止，陳裕璋因而挺身而出與員警乙○○發生
    口角爭執，陳裕璋更作勢往前衝欲與員警乙○○理論，被告
    唯恐再爭事端致影響解送時間，擔憂陳裕璋傷害員警，或員
    警傷害陳裕璋而拉住陳裕璋，實係出於母子天性，亦合乎常
    情，是否即得以此認為被告有妨害公務之犯意，誠非無疑。
    況被告拉住陳裕璋之時間非長，約30秒左右，旋即為女警即
    證人陳映蓉隔開帶往他處，被告已無拉住陳裕璋，再無任何
    妨害公務之行為。是以細繹被告前揭拉住陳裕璋之行為，應
    僅係因為陳裕璋往前衝欲與員警乙○○理論，出於愛子心切
    之自然反應。又承前所述，被告當時對解送陳裕璋一事拖延
    甚久深感不滿，而斯時正解送陳裕璋前往高雄地檢署，此亦
    符合被告要求儘速解送高雄地檢署之期待，被告當無阻止員
    警解送陳裕璋之犯意，除此之外，並無其他積極證據可認被
    告仍有其他不法物理暴力之行使，亦難認被告該拉扯陳裕璋
    之行為乃刻意攻擊或基於妨害公務之意思為之，堪認被告應
    無對員警乙○○有妨害公務之犯意。是以被告辯稱係為防止
    陳裕璋與員警發生衝突而拉住陳裕璋乙詞，堪以採信。
  5.基上，被告客觀上雖有拉住陳裕璋之行為，然被告係為防止
    陳裕璋與員警乙○○發生衝突而為之，被告主觀上並無妨害
    公務之不法犯意，上開行為並不構成妨害公務甚明。此外，
    被告對於員警執行解送人犯職務有所遲延，致損及陳裕璋之
    權益，因而表達不滿之意，尚難認係侮辱、責罵員警，況此
    不滿情緒之宣洩，核與前開妨害公務之構成要件有別，未足
    以被告表達不滿之事實，認其係實施強暴、脅迫之行為。
  (三)公訴意旨認被告拉住員警不讓員警帶走陳裕璋，雙方一路拉
    扯至電梯口，因丁○○○堅持要搭乘同一部電梯下樓而不慎
    跌倒，竟高喊警察打人等語部分。經查：
  1.證人丙○○於偵查中證述：我和乙○○在巡邏的時候，接獲
    通知要到前鎮偵查隊解送人犯到地檢署，…後來他媽媽（即
    被告）一直要跟我們搭同一部警備車到地檢署，我馬上跟她
    說家屬不能搭同一部車，但是她一直吵，後來我就一直跟她
    解釋，但是丁○○○還是不聽，當時乙○○填完資料後就將
    陳裕璋與張宏隆銬在一起，我走到最前面，人犯在中間，乙○○走在前面，我就聽到乙○○在喝止丁○○○繼續跟過來
    ，陳裕璋的手銬不知道為何就掙脫掉了，衝到乙○○前面，
    用手指比著乙○○說為何對我媽媽這麼大聲，乙○○當時看
    到陳裕璋衝到面前，有用手擋住他下巴，問他要做什麼，因
    為我要過去抓住另外一個嫌犯，所以我就看到這樣等語（見
    偵卷第72頁），又證人丙○○前揭證述與警詢中之陳述（見
    警卷第13頁）大致相符，而其在本院審理中則證述：沒有聽
    到被告罵警察，對於被告有無拉住我或乙○○不讓我們解送
    到地檢署沒有印象等詞（見本院卷第27頁）。
  2.又證人乙○○於偵查中證述：押解中因為丁○○○一直要搭
    同一部警備車，我勸導她，但是她不聽，後來因為我和丁○○○講話比較大聲，陳裕璋以為我們要起衝突，就衝過來我
    這邊，我就伸手擋住他，後來就將手銬銬住的左手用力一甩
    ，手銬就斷了，我伸手剛好擋住他的脖子等詞明確（見偵卷
    第71頁），證人乙○○上開證述亦與警詢中之證述大致相符
    。而其在本院審理中則證述：當天被告沒有拉扯我們警察人
    員，他在丙○○後面，有無拉我沒有看到，被告沒有辱罵員
    警，口氣不好，很大聲等語（見本院卷第34頁）。
  3.證人即女警陳映蓉於偵查中證述：他們二人將陳裕璋帶離辦
    公室，丁○○○跟在後面，我有看到，後來他們到電梯時有
    發生爭吵，我聽到才跑出去看，丁○○○一直吵著說要跟著
    員警到地檢署，員警就跟她解釋警備車不能搭載家屬，我看
    到陳裕璋用手指比著乙○○，質問他為何兇他媽媽，並說警
    察打人，還一直往前，丁○○○在現場沒有拉住任何警察，
    他只是想要掙脫我，去她兒子那邊等語（見偵卷第73、74頁
    ），而其製作之職務報告內容亦未提到被告有辱罵及拉扯員
    警之行為。
  4.查證人丙○○、乙○○為執行解送陳裕璋之員警，對於當時
    所發生之情況最為明瞭，渠等於警詢、偵查迄本院審理中均
    無提到被告有辱罵及拉扯員警之行為，並以刑事責任擔保其
    證言之可信性，當無甘冒偽證之風險迴護被告之虞；另證人
    即拉住被告之女警陳映蓉於偵查中之證述及其製作之職務報
    告內容亦未提到被告有辱罵及拉扯員警之行為，堪信證人丙○○、乙○○及陳映蓉前揭所述屬實。復觀諸案發錄影光碟
    及翻拍照片，因該光碟無聲音，已無從證明被告真有辱罵之
    行為，而錄影光碟影像及翻拍照片則因模糊，均無從認定被
    告確有拉扯員警之動作，公訴人復未明確指出被告在何時有
    辱罵及拉扯員警之具體行為，是公訴意旨稱被告有辱罵及拉
    扯員警之行為一情是否實在，已非無疑。
  5.至證人戊○○於警詢及偵查中雖證述：被告抓住警察不讓他
    們將陳裕璋帶走，雙方一直拉到電梯口，…過程中，被告跌
    倒，她就大罵警察打人等語（見偵卷第9 頁），惟從證人乙○○、丙○○及陳映蓉於偵查中之證述可知，倒地之人為陳
    裕璋而非被告（見偵卷第71、73、74頁），證人上開陳述已
    與其他證人所述及事實不符，證人戊○○上開證述既有瑕疵
    ，已難遽信。又案發當時員警丙○○、乙○○、另一解送之
    犯人張宏隆、陳裕璋及被告等人均近身接觸，周遭尚有其他
    員警駐足，現場一片混亂，證人戊○○是否明確看到被告拉
    扯員警，並非無疑。且證人戊○○於本院審理中經觀覽現場
    監視錄影畫面後亦翻異前詞證述：不清楚有無抓到乙○○、
    丙○○，被告有企圖拉陳裕璋等詞綦詳（見本院卷第31、32
    頁），況承前所述，執行解送陳裕璋之員警乙○○、丙○○
    以及在旁之女警陳映蓉均證述被告確無辱罵及拉扯員警之行
    為等語明確，堪認證人戊○○於審理中之證詞較為可採。是
    證人戊○○於警詢及偵查中之證述既非可信，即不得做為認
    定被告不利之認定，亦屬當然。
  6.另證人乙○○於職務報告書雖記載被告有拉扯員警等字句，
    惟證人乙○○於警詢、偵查及本院訊問時均明確證述無辱罵
    及拉扯員警之情事，且查無其他證據資以佐證上開職務報告
    所述為真，故不得單憑上開職務報告內容遽認被告有拉扯員
    警之不法行為。
五、綜上所述，本案被告確有拉住陳裕璋之行為，惟被告係為防
    止陳裕璋與員警乙○○發生衝突而為，尚難以妨害公務罪視
    之；另亦無證據證明被告尚有辱罵、拉扯員警之事實，是依
    卷存事證，而仍有合理懷疑之存在，不能獲致被告確有施以
    強暴、脅迫之妨害公務犯行之事實。此外，本院復查無其他
    積極證據足認被告有公訴人所指之犯行，依前開說明，被告
    被訴犯罪既屬不能證明，應依法為被告無罪之諭知。
據上論斷，應依刑事訴訟法第301 條第1 項前段，判決如主文。
本案經檢察官甲○○到庭執行職務。
中    華    民    國    99    年    11    月    18    日
                  刑事第十一庭  審判長法  官  李代昌
                                      法  官  鄭  瑋
                                      法  官  林正忠
以上正本證明與原本無異。
如不服本判決應於收受判決後10日內向本院提出上訴書狀，並應
敘述具體理由。其未敘述上訴理由者，應於上訴期間屆滿後20日
內向本院補提理由書(均須按他造當事人之人數附繕本)「切勿逕
送上級法院」。
中    華    民    國    99    年    11    月    18    日
                                      書記官  劉甄庭

司法院資訊處製作；財團法人民間司法改革基金會備份。
